臺灣高等法院刑事判決　　　　　　 96年度上更(二)字第501號
上　訴　人　臺灣新竹地方法院檢察署檢察官
上　訴　人
即　被　告　甲○○
選任辯護人　扶助律師　姜禮增　律師
上列上訴人因傷害人致死案件，不服臺灣新竹地方法院91年度重
訴字第1號，中華民國92年9月26日第一審判決（起訴案號：臺灣
新竹地方法院檢察署90年度偵字第3063號），提起上訴，判決後
經最高法院第2次發回更審，本院判決如下：
    主  文
原判決撤銷。
甲○○殺人，處有期徒刑拾年陸月。
    事  實
一、甲○○於民國89年12月3日凌晨3時35分許，無照駕駛車牌號
    碼2G─2199號之自用小客車搭載友人陳逸森，沿新竹市○○
    路欲返回陳逸森位於新竹市○○路之住所，於行經東大路南
    寮國小附近與舊港路交叉口前，遇見含黃俊璟無照駕駛車牌
    號碼HTY─646號之重型機車（按當時未懸掛車牌），搭載夜
    校同學魏榮祥在內共10餘部機車之飆車族佔據道路，甲○○
    因血氣方剛而心生不滿，遂對該群飆車族猛按喇叭約10餘聲
    左右，並在後方追逐前方含黃俊璟在內之機車群，彼此在東
    大路上高速競駛，而黃俊璟於行經東大路與舊港路之交岔口
    時，即右轉舊港路，時速高達130 公里，而其餘機車則仍繼
    續直行東大路，詎甲○○於見黃俊璟落單，則仍緊追在後，
    黃俊璟為閃避甲○○之車輛，欲將機車騎至路面邊緣外，豈
    料甲○○竟基於殺人之未必故意，追出路面邊線外，衝撞黃
    俊璟所騎乘之機車，黃俊璟所騎乘之機車因此擦撞路旁鷹架
    後倒地。甲○○所駕駛車輛衝撞機車後，欲轉回車道內，然
    因車速飛快，遂猛踩煞車，唯一時操控不良，整部車輛翻覆
    至對向車道。黃俊璟機車倒地後，同車魏榮祥擔心自小客車
    內之人會下車報復，立即逃逸。甲○○爬出車外，發現自己
    釀成大禍，亦逃逸無蹤。其後雖有路人報警，將黃俊璟送醫
    ，然黃俊璟因顱腦部損傷，仍於同年12月5日上午9時40分不
    治死亡；魏榮祥未死亡，然其頸部、背部、四肢則分受程度
    不一之擦傷。嗣經警檢視現場遺留之自用小客車，查詢車籍
    資料，始循線查獲甲○○。
二、案經黃建榮、傅惠貞訴請臺灣新竹地方法院檢察署檢察官偵
    查起訴。
    理  由
一、程序部分
（一）按被告以外之人於審判外之言詞或書面陳述，除法律有規
      定者外，不得作為證據；當事人、代理人或辯護人於法院
      調查證據時，知有第159條第1項不得為證據之情形，而未
      於言詞辯論終結前聲明異議者，視為有前項之同意。刑事
      訴訟法第159條第1項、第159條之5就此分別定有明文。經
      查，檢察官、被告甲○○於本院準備程序中，就各項證據
      之證據能力，均表示不爭執，迄本院言詞辯論終結前亦未
      聲明異議；選任辯護人雖於本院審理時表示各該證據與事
      實不符，而不具證據能力。然按證據是否足以證明待證事
      實，乃證據證明力之問題，而證據之證明力，乃由法院於
      不違背經驗法則與論理法則之前提下本於其確信自由判斷
      之。辯護人除主張各該證據與事實不符而不具證據能力外
      ，並未主張各該證據有何不具證據能力之原因，且本院審
      酌各項證據均非公務員違法取得之證據，並無證據力明顯
      過低之情形，復經本院於審判期日就上開證據進行調查、
      辯論，依法自得作為本案證據。
（二）至公訴人所指證人蔡緯謙、彭振峰、林金昌等人之證言，
      既係傳聞自證人魏榮祥所言，則依刑事訴訟法第159 條之
      規定，尚無證據能力，併此敘明。
二、實體部分：
（一）被告甲○○矢口否認有前揭犯行，辯稱：伊沒有殺人的意
      思，伊沒有從後面撞到被害人機車，伊不知道被害人的機
      車如何倒的等語。（見本院96年9 月20日行審理筆錄）。
      又辯稱：當時只是要載伊的朋友回去，機車散開後伊通過
      了，後來機車來追伊，伊沒有與機車競逐，伊轉到舊港路
      後機車族又追過來，飆車族共幾部伊不知道，被害人的機
      車是否轉到右側馬路伊不知道，伊沒有撞倒被害人的機車
      ，伊如果是故意撞被害人的話，被害人的傷害不可能只有
      如此，當時的車子很多還可能撞到其他人，伊的車子翻了
      之後，伊拉伊的朋友出來，當時天色很暗，也沒有馬上離
      開（見本院96年9 月20日審理筆錄）；於本院前審辯稱：
      伊原本是要載陳逸森到南寮延平路3 段陳逸森住處，本不
      需要經過舊港路，因被飆車族的人追，所以才轉右轉到舊
      港路，他們追過來，伊要閃避，所以煞車，當時車速約 7
      、80公里，沒有開到120、130公里，沒有撞到人，如果有
      撞到他的車子，他的車子就不是這樣，不知對方車子為什
      麼倒了，死者摔車與伊完全沒有關係，魏榮祥曾經證述「
      我們機車倒地後，我爬起來，聽到轎車碰的1 聲」，所以
      機車先摔倒、轎車再碰到電線桿，因此機車摔倒、轎車碰
      撞的時間是不一樣的。如果機車、轎車相撞，碰撞的聲音
      應該是同時發生。2 車並無碰撞痕，只有機車的括地痕，
      故2 車並未碰撞，機車往左邊倒並往右前方滑行，應該是
      機車自己摔倒，如果係被伊的車子撞到機車應該是往右邊
      倒，且機車會被伊的轎車壓住，伊緊急煞車，可以證明其
      沒有故意要撞機車，而係因為機車摔倒後，伊為了避免撞
      到機車，才緊急煞車云云【本院更（一）審96年4 月18日
      審理筆錄】。
（二）惟查：
   1、據目擊證人魏榮祥於偵查及原審多次訊問時均一再證稱：
      其與被害人黃俊璟在南寮國小附近遇見1 輛黑色賓士車，
      該賓士車在後追逐其他機車，渠等行至舊港橋時右轉舊港
      路往竹北方向行駛，欲返回黃俊璟位於新埔鎮之住處，賓
      士車也跟著右轉，仍緊追在後，我們加速，對方速度亦加
      快，當時時速約120至130公里，其後該賓士車之右前車頭
      撞到機車左後方，機車被賓士車撞到後左倒向右前方滑出
      去倒地，我因害怕被打才躲起來等語甚詳（見相驗卷89年
      12月6日訊問筆錄、原審91年1月23日、92年8月6日訊問筆
      錄），核與其於警訊時證述情節相符（相驗卷第5頁至第6
      頁），且並無任何違反常情之處。另再觀機車車損照片，
      其左側後方有大範圍之刮擦痕跡，且係呈左上右下之痕跡
      走向，此有肇事機車損害情形照片在卷可稽（相驗卷第35
      頁以下），亦與證人魏榮祥所述該機車係左倒向右側滑出
      等情相符；反觀被告甲○○及證人陳逸森所述發生經過之
      情形，則諸多前後、彼此不相符合或不符合常情之處（詳
      後說明），兩相比較，自以證人魏榮祥所述較為可採。
   2、復據證人魏榮祥於檢察官訊問時證稱：一開始是我車在前
      ，飆車族在中間，轎車在後，後來轎車按喇叭是要追飆車
      族，飆車族往前直衝，該轎車從後面追，之後我們在飆車
      族後面，轎車還是在最後面，我們機車右轉舊港路，轎車
      也跟著右轉；因我們騎很快，轎車也跟著開很快，後來轎
      車加速超越我們，我們機車被撞後；我爬起來即聽到轎車
      砰了一聲，自己撞到電線桿等語（見相驗卷第19頁至第20
      頁），核與其在原審證述情節相符（原審卷第44頁），且
      其一再堅稱當時沒有其它飆車族機車右轉舊港路等語，尚
      堪採信。再查，據被告於原審訊問時稱：當日晚上純粹是
      要「載陳逸森回他家裡」，沒有想到其他地方去玩，我知
      道他家住在那裡，地址雖不知道，但知道開車的路線等語
      （原審92年7 月18日訊問筆錄），雖核與證人陳逸森於原
      審訊問時稱：當天我喝醉酒所以請被告來載我回我家，我
      家是住在新竹市○○路○段179之7 號，被告知道我家大概
      在那邊等語相符（原審92年8月6日訊問筆錄），然查證人
      陳逸森住處係沿東大路直行往南寮漁港方向行駛，於行至
      東大路4段再左轉延平路2段，即可到達延平路3 段，苟被
      告係純粹搭載陳逸森返家，又知悉行進路線，理應繼續直
      行，惟其竟於東大路3 段時即右轉舊港橋，而此行車路線
      已與其原目的地方向完全相反，被告苟僅欲閃避飆車族對
      其不利，似可以選擇迴轉或繞道行駛或暫停等待，又為何
      直接右轉舊港橋？此舉令人費解；而據證人魏榮祥於原審
      審理時證稱：因為我們要回新埔去，所以才會轉入舊港橋
      方向（原審92年8月6日訊問筆錄第10頁），核與其在檢察
      官訊問時證述情形相符（相驗卷第18頁反面），按由東大
      路右轉舊港橋直行即可到竹北市及新埔鎮，證人魏榮祥前
      開所述，頗符合常情，應較可採信。再參以被告自承當時
      時速約70至80公里，加速即超過7、80 公里等語（相驗卷
      第17頁）；證人魏榮祥亦稱當時時速約120、130公里等語
      已如前所述，則若被告非為追逐被害人所駕駛之機車，又
      焉需背離原先直行之行車路線，而右轉舊港橋，且駕車時
      速竟高達7、80 公里至120、130公里之間乎？復以飆車族
      利用晚間成群結隊鬧事，傷害無辜之新聞時有所聞，被告
      於凌晨3時許遇見飆車族竟仍連續按鳴喇叭8至10聲（相驗
      卷第7 頁反面），向飆車族挑釁意味濃厚，其後引發相互
      追逐之結果，亦為事理之常。況據被告於警訊時稱：行駛
      至舊港橋往竹北方向行駛，沒多久由照後鏡看到該群機車
      由後追上，沒多久就見一台機車超越在我前面以蛇行方式
      行駛等語（相驗卷第7 頁反面）；於檢察官訊問時亦稱：
      有一部機車在我車前蛇行等語（相驗卷第16頁反面至第17
      頁）；於原審訊問時稱：將車右轉往舊港橋方向行駛，我
      看到飆車族追過來就加速，後來有1、2台機車衝我的前面
      等語（參見原審卷第35頁）；而證人魏榮祥於本院前審訊
      問時亦證稱：「（兩車是否忽前忽後？）轎車都在我們後
      面」、「（你認為他們是不是有惡意來撞你們？）感覺有
      ，因為他們一直追」等語（見本院上訴審93年2 月17日訊
      問筆錄），是被告駕車追逐被害人機車之事實應堪認定。
   3、另查依卷附道路交通事故調查報告表內之事故現場圖所示
      ，被害人所騎乘之機車刮地痕跡起點在舊港路由南向北快
      慢車道分道白色實線內0.1 公尺的位置，再斷斷續續往右
      前側東北方向延伸約8.8 公尺，至白色實線外約0.7 公尺
      ，往前約16.8公尺處機車倒臥在路旁（按距白色實線外約
      2.8公尺），車頭與原行車方向相反，向前1.4公尺有一灘
      血跡，血跡前方距白色實線外側2.1 公尺處，則為被告駕
      駛汽車之右煞車痕起點，該煞車痕向左方向延伸至對向車
      道外側路旁新社高幹181號電桿（按即由北向南；原載183
      係筆誤），距離約51.9公尺，汽車翻覆，車輪朝天，車頭
      與原行駛方向相反，停止於對向車道處，車尾及車頭距離
      中央分向線各約為0.7公尺及1.8公尺處。而依物理學中物
      體運動定律，任何1 個直線前進的物體除非另外受到不同
      方向外力的介入，否則會一直保持原來直線之方向前進。
      依機車刮地痕跡起點在舊港路由南向北快慢車道分道白色
      實線內0.1 公尺的位置，再斷斷續續往右前側東北方向延
      伸約8.8公尺，至白色實線外約0.7公尺；再參以該路段道
      路形態為直路，此有道路交通事故調查報告表及現場照片
      可稽，則被害人駕駛機車高速直線前進，顯係受到某一外
      力朝東北方向（按即朝路邊）介入，方使機車倒地產生長
      達8. 8公尺之刮地痕跡（按刮地痕跡末端至機車停止位置
      間約16.8公尺係雜草叢生所以未產生刮地痕跡），並改變
      其原來直線行進方向甚明，否則在當時現場天候為晴，光
      線為夜間有照明，道路形態為直路，路面狀態為乾燥、無
      缺陷，亦無障礙物，視距良好等情以觀（參見道路交通事
      故調查報告表），被害人似無自行改變機車原沿該直路直
      線行駛狀態而突然偏右向路邊草叢行駛之任何理由。再者
      ，苟如被告所辯在其前方無車的情形下自行翻車，亦未看
      到被害人，則應係被害人於被告翻車後，再倒臥路邊，惟
      觀前開現場圖似又無法解釋兩車煞車痕跡、倒地位置間極
      為接近且關係密切的結果，故此種結果發生之機率應極低
      。
   4、而證人魏榮祥所述被告自左後方追撞被害人騎乘之機車等
      語，依事故現場圖所示，機車刮地痕跡、機車倒臥位置、
      被害人血跡位置至被告自小客車右煞車痕走向及最後翻覆
      位置，略呈Ｓ型，顯係被告之車輛於高速中先向右急駛，
      但為避免衝出右側車道，遂緊急煞車並向左急駛，致車輛
      失控撞擊對向車道路旁電線桿，再翻覆對向車道；依此，
      在直線道路上高速行駛時，被告又為何需突向右行駛，導
      致最後失控翻車？而被害人所騎乘之機車刮地痕跡起點在
      舊港路由南向北快慢車道分道白色實線內0.1 公尺的位置
      ，再斷斷續續往右前側東北方向延伸約8.8 公尺，已如前
      所述，顯見機車倒地當時已極靠近車道右側快慢車分道線
      行駛。再據證人魏榮祥於原審審理時證稱：當時對向沒有
      來車，我們的車是往旁邊開等語（原審卷第44頁），可知
      當時對向車道並無其他來車，然被告為何不靠中央分向線
      行駛，以避免撞擊被害人機車乎？另參以被告於91年10月
      14日原審現場履勘時自承：我為了閃避在我左邊的車子，
      所以將車子靠右行駛，車子超出右邊邊線，後來我有緊急
      煞車，方向盤往左打，整台車失控翻車等語，綜合判斷，
      應以被告自後故意向右側行駛追撞被害人騎乘機車較可採
      信。另證人即當時製作事故現場圖之警員洪健爐於肇事經
      過摘要雖註明係兩車車頭互撞所致，惟其於原審訊問時亦
      證稱，此係其所推測，實際撞擊位置不確定等語（見原審
      卷第76、78頁）；而證人魏榮祥於本院上訴審訊問時則證
      稱：「（兩車是否忽前忽後？）轎車都在我們後面」等語
      （見本院上訴審93年2 月17日訊問筆錄），且依機車之車
      損情形而觀，應係被告之車從後追撞所致，已如前述，是
      證人洪健爐上開個人臆測之詞，尚不足採。
   5、而被害人黃俊璟死亡後經法醫解剖結果，其額部、左顳側
      、頂部有廣泛頭皮下出血，顱腔內前顱窩有局部硬腦膜下
      腔出血，有5 公克血塊，兩側額部、頂、顳部和小腦兩側
      均有廣泛蜘蛛膜下腔出血，左前額葉底部腦挫傷，大腦兩
      側鉤迴疝脫和小腦扁桃體疝脫，鑑定其死因為頭部之鈍力
      重擊性傷害，且應為速度之下撞擊所造成，與車禍有關係
      等情，業據本案鑑定人吳木榮法醫師於原審到庭結證明確
      （詳原審92年8月1日訊問筆錄），並製有解剖報告書附卷
      可稽，此外復有台灣新竹地方法院檢察署檢察官勘驗筆錄
      、驗斷書、相驗屍體證明書及長庚記念醫院出院病例摘要
      、診斷證明書附於89年度相字第726 號卷內及原審現場勘
      驗照片附卷可證，是被害人確係因被告故意高速駕車之追
      撞行為，致機車倒地重創腦部致死等情無訛，是被告之犯
      行與被害人黃俊璟之死亡間顯有因果關係自明。而被告之
      追撞行為亦導致另一被害人魏榮祥受有頸部二條直樣大小
      0.8x0.1公分擦傷；左背部有3x4公分、6x0.3公分、4x4公
      分、7x1.7公分等四處擦傷；左手關節背部5x3公分擦傷；
      左腿關節8x1.9公分、1.3x0.6公分等二處擦傷、左足踝1.
      5x1 公分擦傷；左足趾部擦傷等傷害。按被告駕駛自用小
      客車以時速7、80 公里至120、130公里高速追撞前方有人
      駕駛之機車，極可能造成該機車被衝撞失控倒地，致車上
      人員跌落翻滾使身體要害撞擊地面而發生死亡結果，此為
      眾所周知之常識，尤其證人魏榮祥於原審證稱：伊與被害
      人黃俊璟當時並未戴安全帽保護。果爾，其被告駕駛自用
      小客車，自後高速衝撞前方被害人黃俊璟之機車，在其等
      頭部欠缺保護之情形下，益增發生死亡危險之可能，被告
      應該係在其行為將導致他人死亡結果有所預見之情形下悍
      然為之，且縱發生死亡之結果亦不違反其本意，被告確具
      殺人之不確定故意甚明。
   6、又本件係被告以不確定故意駕車高速衝撞被害人騎乘之機
      車以殺害被害人之案件，已如前述；且原審法院曾函請臺
      灣省車輛行車事故覆議鑑定委員就本件事故予以鑑定，惟
      該會函覆稱：本案係屬飆車追逐所造成之事故，非為一般
      性之交通事故案件，此有該鑑定委員92年1 月10日府覆議
      字第912748號函在卷可參，是本案亦無傳訊鑑定人或再行
      送請鑑定之必要。
   7、雖被告辯稱：伊沒有碰到他的車子，他在伊的後面，伊如
      何追他？是他後來飆到伊的前面，伊不知道他有無倒地，
      伊車子翻車後，心情都慌了，是他們追伊，不是伊追他云
      云（見本院更（一）審96年3月8日行準備程序筆錄）。又
      辯稱：伊原本是要載陳逸森到南寮延平路3 段陳逸森住處
      ，本不需要經過舊港路，因被飆車族的人追，所以才轉右
      轉到舊港路，他們追過來，伊要閃避，所以煞車，當時車
      速約7、80 公里，沒有開到120、130公里，沒有撞到人，
      如果有撞到他的車子，他的車子就不是這樣，不知對方車
      子為什麼倒了，死者摔車與伊完全沒有關係，魏榮祥曾經
      證述「我們機車倒地後，我爬起來，聽到轎車碰的1 聲」
      ，所以機車先摔倒、轎車再碰到電線桿，因此機車摔倒、
      轎車碰撞的時間是不一樣的。如果機車、轎車相撞，碰撞
      的聲音應該是同時發生。2 車並無碰撞痕，只有機車的括
      地痕，故2 車並未碰撞，機車往左邊倒並往右前方滑行，
      應該是機車自己摔倒，如果係被伊的車子撞到機車應該是
      往右邊倒，且機車會被伊的轎車壓住，伊緊急煞車，可以
      證明其沒有故意要撞機車，而係因為機車摔倒後，伊為了
      避免撞到機車，才緊急煞車云云【見本院更 (一)審96年4
      月18日審理筆錄】。又其辯稱：當日行經南寮國小前，遇
      見飆車族將馬路佔據，按喇叭請飆車族讓路而超車過去後
      ，飆車族竟在後追來，即加速逃走並在紅綠燈右轉舊港路
      ，過舊港橋後仍有飆車族在後追逐，從後照鏡看到後面還
      有一些機車在追我，一回頭即發現車偏離車道，即緊急煞
      車並迴轉方向盤，車子就翻覆，但並未撞到任何機車；且
      其與被害人素不相識，亦無仇怨，並無殺被害人之意思云
      云。惟查：
 （1）被告甲○○前後所述不同之處：
      被告於警訊時稱當天是去載朋友陳逸森到「我住處」等
        語（相驗卷第8 頁）；於檢察官訊問時稱：當時我載陳
        逸森要從北大路回「我新豐家」（相驗第17頁反面）；
        於原審訊問時稱：當天是要載1 位喝醉酒的「朋友回家
        」，他家住在延平路等語（參見原審卷第35頁）；嗣於
        原審履勘時又稱：當時要載我朋友「回南寮家」，他家
        住在延平路通往西濱公路那邊（見原審91年10月14日履
        勘現場筆錄）；另於原審訊問時稱：當日晚上純粹是要
        「載陳逸森回他家裡」，沒有想到其他地方去玩，我知
        道他家住在那裡，地址雖不知道，但知道開車的路線等
        語（見原審92年7月18日訊問筆錄）。
      又被告於警訊時稱：行駛至舊港橋往竹北方向行駛，沒
        多久由照後鏡看到該群機車由後追上，沒多久就見「一
        台機車」超越「在我前面」以蛇行方式行駛，我因要「
        閃躲該台機車，又怕撞上」，在緊急煞車後，車輛因打
        滑翻覆等語（相驗卷第7 頁反面）；於檢察官訊問時稱
        ：有「一部機車」在我車前蛇行挑釁，我從後面超越該
        部機車，同時加速行駛，我「看照後鏡」還有一些機車
        在追我，回頭後發現車子「偏離車道」，要回轉過來，
        車子砰一聲翻覆了等語（相驗卷第16頁反面至第17頁）
        ；於原審訊問時稱：車右轉往舊港橋方向行駛，我看到
        飆車族追過來就加速，後來有「1、2台機車」衝到我的
        前面，後來「我把我的朋友叫醒」，說有飆車族要殺我
        們，我的車子就「打滑失控」，因太靠近路邊，我車子
        翻覆後才撞到旁邊的電桿等語（參見原審卷第35頁）；
        另於原審現場履勘時稱：我為了閃避在我「左邊的機車
        」，所以將車子「靠右行駛」，車子超出右邊邊線，後
        來我有緊急煞車，方向盤往左打，整台車失控翻車；之
        所以緊急煞車是「因為前方路段變窄有樹叢」，我怕撞
        到所以才緊急煞車；在肇事路段時他們要追我，所以一
        直將車騎在我「車子左邊」，當時在左邊有「一台機車
        」（原審卷第127頁及反面）。
      依上所述，當時機車究係一台或二台？機車究係在被告
        前方或左方？之所以會緊急煞車的原因究係為閃躲前方
        或左方之機車？或係因看照後鏡後車子偏離車道？或回
        頭看後方飆車族？或因打滑失控？或前方路段變窄有樹
        叢怕撞到？均反反復復，並不一致。
 （2）證人陳逸森前後所證不一致之處：
      證人陳逸森於警訊時證稱：當時因酒醉一上車就睡覺，
        「經過情形我不清楚」；我因酒醉請被告來載我；翻車
        經過情形因酒醉在車上睡覺所以也不清楚等語（相驗卷
        第9 頁反面）。於檢察官訊問時證稱：因我喝醉酒，所
        以打電話叫被告來載我，當時已意識不清在車上睡覺，
        本來他要載我回家，但我在車上睡著了他即載我回到他
        家，「未目睹發生車禍」情形（相驗卷第18頁）。惟於
        原審訊問時則稱：我們大概在南寮國小附近遇到飆車族
        ，當時被告有叫我，所以我就坐起來，後來他轉到舊港
        橋車速很快，我叫他開慢點，之後緊急煞車就翻車了；
        轉到舊港橋後約有10台機車跟著我們；翻車後被告把我
        拉出來，扶著我往竹北方向走，翻車後飆車族都不見了
        ；因為速度很快，而且又緊急煞車所以才會翻車等語（
        原審92年8月6日訊問筆錄）。
      而就原審訊問為何要緊急煞車時，證人陳逸森先稱不知
        道為何要緊急煞車；後又改稱當時「車子打滑」，我叫
        被告開慢一點；其後又改稱當時被告「車子開很快」、
        「我叫他開慢點」，所以才緊急煞車等語（原審92年 8
        月6日訊問筆錄）。
      又證人陳逸森於原審訊問時先證稱：轉到舊港橋後約有
        10台機車跟著我們（原審92年8月6日訊問筆錄）；嗣又
        改稱我們車子轉到舊港橋的時候，確實沒有看到其他車
        子；車子前面沒有機車（原審92年8月6日訊問筆錄）。
 （3）被告陳述與證人陳逸森證述情節不一致之處：
      被告曾稱當天是去載證人陳逸森到其新豐住處；惟證人
        陳逸森則堅稱原係要被告載伊回新竹市○○路○段179之
        7號住處。
      被告稱：當時陳逸森沒有跟我說什麼等語；證人陳逸森
        則稱：有叫被告開慢一點等語（原審92年8月6日訊問筆
        錄）。
      被告稱：在舊港橋時我拍陳逸森叫他起來，他在後面做
        什麼我不清楚，當時他很含糊不是很清醒，之前他都在
        睡覺等語；證人陳逸森則稱我們大概在南寮國小附近遇
        到飆車族，當時被告有叫我，所以我就坐起來了等語（
        原審92年8月6日訊問筆錄）。
      被告稱：轉到舊港橋後車子前方或左方有機車，另有一
        群飆車族尾隨在後；證人陳逸森則稱沒有看到其他車子
        ，前方也沒有機車等語（原審92年8月6日訊問筆錄）。
 （4）被告及證人陳逸森所述不合常情之處：
      被告於原審訊問時稱：在東大路南寮國小碰到飆車族，
        整群慢慢的晃，我就按喇叭要他們讓路讓我過，後來我
        超過去的時候，聽到有人在罵髒話，有人丟飲料，然後
        就右轉舊港路，他們追過來我很緊張，我想被攔下，一
        定會被修理，那時候我就是怕；我不清楚按喇叭會發生
        什麼事等語（原審92年7月18日訊問筆錄第7頁）；惟於
        警訊時稱：當日行駛東大路3 段時，見前方約10幾台機
        車佔據馬路併排行駛，我因遭妨礙，就按鳴喇叭8 至10
        聲後，前方機車有讓出車道等語，而飆車族利用晚間成
        群結隊鬧事，傷害無辜之新聞時有所聞，被告於凌晨 3
        時許遇見飆車族亦應知之甚詳，其竟仍連續對飆車族按
        鳴喇叭8 至10聲，挑釁意味濃厚，進而相互駕車追逐，
        亦可理解，被告稱因為會害怕，而右轉舊港路，顯不可
        採信！
      證人陳逸森於原審訊問時稱：後來被告轉到舊港橋車速
        很快，我叫他開慢點，之後緊急煞車就翻車了；另於原
        審訊問為何要緊急煞車時，證人陳逸森先稱不知道為何
        要緊急煞車，後又改稱當時車子打滑，我叫被告開慢一
        點；其後又改稱當時被告車子開很快，我叫他開慢點，
        所以才緊急煞車；我們車子轉到舊港橋的時候，確實沒
        有看到其他車子；車子前面沒有機車等語（原審92年 8
        月6 日訊問筆錄）。惟既無其他車子，又為何需高速行
        駛？證人陳逸森僅要求被告減慢速度，被告又為何需突
        然緊急煞車乎？凡此均令人不解。
 （5）綜上所述，被告及證人陳逸森所述前後反反覆覆極不一致
      ，且2 人間亦有諸多不同及不合常情之處，被告前揭所辯
      自無法採信。
 （6）綜上，本件事證已明，被告犯行洵堪認定。選任辯護人請
      求再行傳訊證人魏榮祥、洪健爐到庭作證，惟查證人魏榮
      祥於原審及本院上訴審已到庭證述明確，至證人洪健爐於
      原審到庭作證時已表示所製作事故現場圖中，關於肇事經
      過摘要所為「兩車車頭互撞所致」等語，係其所推測，實
      際撞擊位置不確定，故而所謂「兩車車頭互撞」僅係洪健
      爐個人推測之詞，不足為證，按其既非目擊者，又非鑑定
      人，其個人推測之詞自不足採。且按本件事證明確，已如
      前述，故該二名證人即無再予傳訊之必要，併予敘明。
（三）按被告行為後，刑法部分條文於94年2月2日經總統修正公
      布，並於95年7月1日施行。經查：被告行為時刑法第26條
      前段規定：「未遂犯之處罰，得按既遂犯之刑減輕之」，
      為關於一般未遂犯處罰效果之規定；被告行為後，為求一
      般未遂犯與不能未遂犯於立法體例上有所區隔，上開條文
      前段，乃修法改列於第25條第2 項後段。觀諸上開變更，
      僅屬刑法條文條次變更及純用語文字之修正，非屬法律之
      變更，無應適用刑法第2條第1項之情形，應逕行適用裁判
      時法即修正後刑法第25條第2 項後段規定為論究（最高法
      院95年第21次刑庭會議決議參照）。又被告行為後，刑法
      第55條前段想像競合犯部分雖經修正，增訂「但不得科以
      較輕罪名所定最輕本刑以下之刑」，然該但書係科刑之限
      制，為法理之明文化，非屬法律之變更，衡諸上揭最高法
      院決議意旨，亦應逕依裁判時刑法第55條規定論科，而無
      刑法第2條第1項規定之適用。
（四）被告甲○○於駕車高速衝撞被害人所騎乘之機車當時顯然
      具有殺人之不確定故意，已如上述被害人因而死亡，不違
      背被告本意。核其所為，就黃俊璟死亡部分，係犯刑法第
      271 條第1 項之殺人罪；就被害人魏榮祥部分，係犯行法
      第271 條第2 項之殺人未遂罪。被告所為該二犯罪係一行
      為觸犯數罪名，應依想像競合犯規定從一重之殺人罪處斷
      。又被告無駕駛執照而駕駛汽車，為其自承在卷，因其駕
      駛行為而致被害人黃俊璟死亡、魏榮祥受傷，均應依道路
      交通管理處罰條例第86條第1 項規定加重其刑，惟殺人罪
      部分之死刑、無期徒刑依法不得加重。。
（五）按本件被告故意駕車衝撞被害人黃俊璟所騎乘機車行為，
      雖檢察官僅就被害人黃俊璟死亡部分提起公訴，就被告以
      駕車衝撞方式殺害另一被害人魏榮祥未遂部分之犯行未提
      起公訴，惟此部分與起訴之殺害黃俊璟部分，有想像競合
      犯之裁判上一罪關係，為起訴效力所及，本院自得併予審
      究，併予敘明。
（六）原審予以論罪科刑，固非無見。惟原審以被告上開駕駛自
      用小客車高速衝撞被害人所騎乘機車，而生被害人死亡之
      結果之行為，認其所為係犯刑法第277條第2項之傷害致死
      罪，並以被害人因本件被告之肇事行為，造成其腦部重創
      昏迷不醒，已為無自救力之人，被告依法對被害人負有扶
      助之義務，竟肇事逃逸，棄受傷無自救力之被害人於不顧
      ，所為係犯刑法第294條第1項之遺棄罪及第185條之4之肇
      事逃逸罪，並以此二罪兼具有特別規定之法條競合關係，
      而應優先適用刑法第185條之4之規定云云。惟查：
 （1）按刑法第185條之4之「駕駛動力交通工具肇事致人死傷而
      逃逸罪」，其立法理由係為維護交通安全，加強救護，減
      少被害人之死傷，促使駕駛人於肇事後能對被害人即時救
      護，乃參考同法第294條第1項遺棄罪刑度而增設上述罪名
      。該罪之成立，固不以行為人對於事故之發生應負過失責
      任為必要，但仍以行為人對於事故之發生「非出於故意」
      為前提。蓋行為人若係「故意」以駕駛動力交通工具，作
      為其殺人或傷害人之方法，立法者本難對於行為人於故意
      殺人或傷人之後，仍留現場對於被害人為即時救護或採取
      其他必要措施之期待。若對於行為人於故意殺害或傷害被
      害人後，仍課以應採取與其殺人或傷害本意迥不相容之救
      護或其他必要措施，並向警察機關報告之義務，顯有悖於
      事理。故行為人若故意駕駛動力交通工具，以作為其殺人
      或傷害人之犯罪方法者，自與首揭罪名所指之駕駛動力交
      通工具「肇事」之情形有間，核與刑法增設「肇事致人死
      傷而逃逸罪」之立法意旨亦有不符，應逕論以殺人罪或傷
      害罪，而無成立上揭「肇事致人死傷而逃逸罪」之餘地。
      又刑法第294條第1項之「違背義務遺棄罪」，係以依法令
      或契約對於無自救力之被害人具有扶助、養育或保護之義
      務為前提。故若行為人故意駕駛動力交通工具，作為其殺
      害或傷害被害人之方法，並因而致被害人受傷而成為無自
      救力之人者，依上述說明，亦難課以行為人對於被害人有
      扶助、養育或保護之義務。故行為人若故（蓄）意駕駛動
      力交通工具，以為其殺人或傷害被害人之犯罪方法，縱於
      事後逕行逃離現場，而未對被害人採取救護或其他必要之
      措施者，亦僅能課以殺人或傷害之罪責，尚難遽依刑法第
      185條之4之「肇事致人死傷而逃逸罪」，或同法第294 條
      第1 項之「違背義務遺棄罪」相繩（見本次最高法院撤銷
      發回判決理由）。
 （2）本件被告就其駕駛自用小客車高速衝撞在其所駕車輛之前
      之未戴安全帽之被害人所騎乘之機車，將有肇致被害人之
      死亡危險，其主觀上應能預見，而客觀上被告就其行為將
      導致他人死亡結果有所預見之情形下仍悍然為之，而客觀
      上確實發生被害人死亡之結果，故被告之主觀上乃係基於
      殺人之未必故意而為之，而其所為該當刑法第271條第1項
      之故意殺人罪。按被告既以駕駛動力交通工具，衝撞被害
      人所騎乘之機車之犯罪方法，以實現其殺人之未必故意，
      雖因而致被害人受傷而成為無自救力之人，依前述最高法
      院發回理由所述，自難課以被告對被害人施以救護之責，
      故而原審另認被告於被害人遭撞擊倒地後，竟棄被害人於
      不顧，逕行離去，其所為另該當刑法第185條之4之「肇事
      致人死傷而逃逸罪」，所為判決，即有違誤，檢察官循告
      訴人之請求，提起上訴，上訴意旨以被告具有殺人之未必
      故意，請求撤銷原判決，為有理由。被告上訴仍否認有衝
      撞被害人所騎乘之機車，雖無理由，然原判決既有可議，
      爰由本院撤銷改判，並審酌被告之犯罪動機僅因不滿飆車
      族阻擋其去路、犯罪時受飆車族擋路之刺激，一時氣憤難
      忍，僅因細故即萌生殺人之未必故意，藐視人之生命身體
      價值，行為具高度可罰性，犯罪手段係高速追逐被害人機
      車，縱被害人已閃避至路邊猶仍追逐、逼近並加以撞擊，
      堪稱惡劣，惟被告有正當職業，平日生活狀況尚可，學歷
      為高中肄業，應有相當智識程度，但與被害人並不認識，
      亦無仇恨，卻因其犯罪行為致被害人死亡，侵害生命法益
      ，惡性重大，且犯罪後一再飾詞否認，亦未與被害人家屬
      達成和解，難認已有悔意，犯後態度不佳等情狀，量處有
      期徒刑10年6月，以資懲戒。
（七）據上論斷，應依刑事訴訟法第369條第1項前段、第364 條
      、第299條第1項前段，刑法第271條第1 項、第2項、第55
      條，道路交通管理處罰條例第86條第1項，判決如主文。
本案經檢察官劉斐玲到庭執行職務。
中　　華　　民　　國　　96　　年　　10　　月　　4 　　日
　　　　　　　　　刑事第十一庭審判長法　官   張連財
　　　　　　　　　　　　　　　　　  法　官   林明俊
　　　　　　　　　　　　　　　　　  法　官   楊照男
以上正本證明與原本無異。
如不服本判決，應於收受送達後10日內向本院提出上訴書狀，其
未敘述上訴之理由者並得於提起上訴後10日內向本院補提理由書
（均須按他造當事人之人數附繕本）。
                                    書記官   陳秋雄
中　　華　　民　　國　　96　　年　　10　　月　　4 　　日
附錄：本案論罪科刑法條全文
中華民國刑法第271條
殺人者，處死刑、無期徒刑或10年以上有期徒刑。
前項之未遂犯罰之。
預備犯第1項之罪者，處2年以下有期徒刑。
